臺灣桃園地方法院刑事判決　　　　　 95年度交簡上字第141號
上　訴　人　乙○○
即　被　告
上列上訴人即被告因過失傷害案件，不服本院民國95年8月7日95
年度桃交簡字第1427號第一審刑事簡易判決（聲請簡易判決處刑
案號：95年度偵字第4684號），提起上訴，本院管轄之第二審合
議庭判決如下：
    主  文
上訴駁回。
    事  實
一、乙○○於民國九十四年十一月九日下午，駕駛車牌號碼Ｇ九
    ─九六二八號自用小客車，沿桃園縣桃園市○○路往中華路
    方向行駛，於同日十六時二十八分許抵達桃園縣桃園市○○
    路八十三號前停車後，欲開啟駕駛座旁車門之際，本應注意
    汽車駕駛人停車向外開啟車門時，應注意行人、車輛，並讓
    其先行，而依當時天候晴、日間自然光線、路面鋪設柏油且
    乾燥無缺陷、無障礙、視距良好等客觀情狀，並無不能注意
    之情事，詎乙○○竟疏未注意後方人車之動向，貿然於停車
    後即向外開啟左前駕駛座車門下車，適甲○○騎乘車牌號碼
    ＰＣ五─九八八號重型機車自同向車道後方行駛而來，乙○
    ○旋跳上車並順手帶上車門，惟仍不及閃避，致該機車車頭
    右側與上開自用小客車左前車門發生擦撞，甲○○因而人車
    倒地，受有下顎右側門齒脫落之傷害。乙○○於肇事後留在
    現場，在接獲通知而趕赴現場處理之警員徐浩丰尚未知悉肇
    事人前，當場承認其為肇事人，進而接受裁判。
二、案經甲○○訴由桃園縣政府警察局桃園分局報告臺灣桃園地
    方法院檢察署檢察官偵查後聲請簡易判決處刑。
    理  由
一、證據能力部分：
    (一)按被告以外之人於審判外之言詞或書面陳述，除法律有規
      定者外，不得作為證據；又被告以外之人於審判外之陳述
      ，雖不符前四條之規定，而經當事人於審判程序同意作為
      證據，法院審酌該言詞陳述或書面陳述作成時之情況，認
      為適當者，亦得為證據，當事人、代理人或辯護人於法院
      調查證據時，知有第一百五十九條第一項不得為證據之情
      形，而未於言詞辯論終結前聲明異議者，視為有前項之同
      意，刑事訴訟法第一百五十九條第一項、第一百五十九條
      之五分別定有明文。
    (二)查關於被害人甲○○於警詢中所為之供述，雖係被告以外
      之人於審判外所為之陳述，然經本院於審理期日就上開警
      詢筆錄提示並告以要旨，被告就此部分證據之證據能力並
      未聲明異議，僅爭執被害人甲○○陳述之真實性（證明力
      ），本院審酌上開被害人甲○○僅為單純之被害人，且為
      親身經歷見聞本案車禍發生經過之全貌，其於案發後記憶
      猶新之情況下所為之言詞陳述，對認定犯罪事實之存否自
      有其必要性，而上開警詢筆錄之取得及製作過程，復查無
      違法取證之瑕疵存在，應無顯不可信之情形，引用其之上
      開言詞陳述作為證據應屬適當，依刑事訴訟法第一百五十
      九條之五規定，即有證據能力。
    (三)另卷附之道路交通事故現場圖、道路交通調查事故表均係
      員警接獲報案後抵達肇事現場，依法執行實施勘察等職務
      後所製作以紀錄當時實見現場情形之紀錄文書，並無證據
      證明有何虛偽不實或明顯瑕疵等顯不可信存在，依刑事訴
      訟法第一百五十九條之四第一款之規定自有證據能力；至
      被害人甲○○驗傷後所提出之診斷證明書，為醫師於執行
      醫療業務時所需製作之證明文書，復無證據顯示該診斷證
      明書存有詐偽或虛飾之情事，核無刑事訴訟法第一百五十
      九條之四第二款所定顯有不可信之情況，應可認具有證據
      能力。又車禍現場照片則係機械之方式所留存之影像，並
      非依憑人之記憶再加以轉述而得，要非供述證據，同理，
      以儀器測定後自動列印之酒精濃度測試報告表，亦非供述
      證據，均無「傳聞證據排除法則」之適用，此外，復無證
      據證明有何偽造、變造或違法取得之情事，且均與檢察官
      主張之事實具有關聯性，該照片亦胥有證據能力。況檢察
      官、被告於本院審理時，就上開書面證據之證據能力均表
      示沒有意見，復未聲明異議，依據刑事訴訟法第一百五十
      九條之五規定，亦應認有證據能力。從而，上該道路交通
      事故現場圖、道路交通調查事故表、診斷證明書、現場照
      片等，均有證據能力。
    (四)至於卷附之臺灣省桃園縣區車輛行車事故鑑定委員會鑑定
      意見書，本質上雖係鑑定人員於審判外之書面陳述，然此
    　係臺灣省桃園縣區車輛行車事故鑑定委員會於本件偵查中
      ，受偵查檢察官囑託而所為之鑑定書面報告，是屬刑事訴
      訴法第一百五十九條第一項「被告以外之人於審判外之言
      詞或書面陳述，除法律有規定者外，不得作為證據。」，
      所稱「法律有規定者」之例外情形，此因「鑑定之經過及
      其結果，應命鑑定人以言詞或『書面』報告」，同法第二
      百零六條第一項亦規定甚明，是鑑定人以書面為鑑定報告
      提出於法院，依刑事訴訟法第一百五十九條第一項立法理
      由及同法第二百零六條第一項規定，即具有證據能力，附
      此敘明。
二、訊據被告固坦承曾於上揭時、地，駕駛車牌號碼Ｇ九─九六
    二八號自用小客車，沿桃園縣桃園市○○路往中華路方向行
    駛，於同日十六時二十八分許抵達桃園縣桃園市○○路八十
    三號前時，停車向外開啟車門之際，適告訴人甲○○騎乘車
    牌號碼ＰＣ五─九八八號重型機車行經其車身左側，因之發
    生碰撞等事實，惟矢口否認有何過失傷害之犯行，並辯稱：
    伊停好車要開門下車前，有特別注意車後狀況，當時看到告
    訴人甲○○之機車還距離伊一段距離（已過肯德基招牌下路
    口），伊認為還有一段安全距離才下車云云。然查：
    (一)關於被害人甲○○如何於上開時間、地點發生車禍事故，
      以致受有下顎右側門齒遭受撞擊後脫落之傷害等情，業據
      被害人甲○○於警詢及原審調查時陳述綦詳，並有道路交
      通事故調查報告表(一)及(二)、道路交通事故現場圖、被害人
      甲○○提出之新中興醫院診斷證明書一紙，及現場照片八
      張（見偵卷第九頁至第十七頁）在卷可按，而被告對於被
      害人甲○○係於上揭時、地騎乘機車撞擊伊所駕駛自用小
      客車車門而受有上開傷害一節亦供陳不諱（見本院九十六
      年一月二日審理筆錄），足徵被害人甲○○指述其於上開
      時間，騎乘機車行經前揭路段，騎乘機車發生車禍事故，
      受有上述傷害等情，堪以採信。
　　(二)按過失責任，依刑法第十四條之規定，以行為人按其情節
  　　應注意，並能注意而不注意者，為過失；有認識過失亦須
  　  以行為人對於構成犯罪之事實，雖預見其發生而確信其不
　　　發生者，始能以過失論。查本件被告一再堅稱下車前已注
      意到被害人騎駛機車而來，則被告於打開駕駛座車門時，
      應已看見被害人甲○○所騎乘前開重型機車由後駛來，其
      所應盡到的注意義務更應該提昇，甚且對此車禍之發生事
      先已預見其發生之可能性，被告大可等候被害人甲○○騎
      駛之機車經過後方開啟駕駛座車門，以避免本件交通事故
      之發生，竟捨此不為，主觀上低估此種危險程度，而確信
      不法構成要件不致實現，終至本件車禍之結果，被告對本
      件車禍之發生實屬刑法第十四條第二項所規範之「有認識
      過失」，至為灼然。至被告雖辯稱伊下車時，認被害人之
      機車距離伊蠻遠的距離，伊認安全無虞才下車，剛下車被
      害人就突然衝出來，伊才跳上車云云，而證人陸明媚亦於
      本院審理時證稱：當時被告停好車，開啟車門且人已經下
      來站穩、站直後，機車就撞過來，好像是撞到車門，但有
      無撞到被告，其不清楚等語（見本院九十六年一月二日審
      理筆錄）。然就被告下車時，注意到被害人機車與伊停車
      處之距離部分，被告最初警詢時係稱「我看後照鏡對方約
      十公尺」等語（見偵卷第三頁），復於本院審理時初稱開
      門下車前見被害人機車距離伊停車位置，尚有伊走七步之
      距離等語，後經本院提示車禍現場照片，被告方稱下車時
      看到被害人機車在該處肯德基下面，已過路口等語（見本
      院九十六年一月二日審理筆錄），而依據警方繪製之現場
      圖，被告所稱該處肯德基下方距離被告停車位置約三十六
      點二公尺（見本院卷附之道路交通事故現場圖），是被告
      就伊下車時發現被害人機車距離伊停車之距離，反覆不一
      ，且距離越說越遠，何者可採，非無疑義。但縱或如被告
      所稱之最長距離即三十六點二公尺，依當地速限為時速五
      十公里計算（被害人甲○○於警詢中表示不清楚自己當時
      之時速），被害人甲○○自被告所述之位置騎駛至案發地
      點所需時間僅約二點六零八秒【計算式為：三十六點二公
      尺÷（五十公里×一０００÷六十÷六十）≒二點六０八
      秒】，另扣除一般駕駛人見狀況後反應約需之時間（約四
      分之三秒鐘），被告如何有把握能於此短時間內完成開車
      門下車站穩、關閉車門、離開車門旁等一連串動作而不致
      影響後方來車，是被告所辯無非卸責諉過之詞，不足採信
      。
    (三)按汽車駕駛人於駕駛汽車，停車向外開啟車門時，應注意
      行人、車輛、並讓其先行，道路交通安全規則第一百十二
      條第一項第十五款定有明文，亦即行進中的車輛具有優先
      路權，被告既經考領合格駕照，並實際駕駛汽車上路，對
      於上開規定自應知之甚稔。從而，被告停車向外開啟車門
   　 ，當應依上述說明注意後方行駛中的車輛，並優先讓其先
      行，而且在案發時，天候晴朗、日間光線充足、路面乾燥
      、也沒有缺陷跟障礙物，視距也是良好等，此有道路交通
      事故調查報告表在卷可憑，並無任何不能注意之情事，竟
      然疏未禮讓左後方來車先行，即貿然開啟上開自小客車駕
      駛座之車門，因而肇事致被害人甲○○受有如上述傷害，
      被告對於本件車禍事故之發生顯有過失。又本案經臺灣桃
      園地方法院檢察署檢察官送請臺灣省桃園縣區車輛行車事
      故鑑定委員會鑑定結果，亦同是認，有台灣省桃園縣區車
      輛行車事故鑑定委員會九十五年四月十三日桃縣行字第０
      九五五二０一０二八函暨檢附之鑑定意見書附卷可參。而
      被害人甲○○確因本件車禍事故而受到下顎右側門齒遭撞
      擊脫落之傷害，詳如前述，是被告之過失行為與被害人甲
      ○○之傷害結果間均確具有相當因果關係。綜上，本件事
      證明確，被告上揭犯行足可認定，應依法論科。
三、查被告行為後，刑法及刑法施行法部分條文業經修正公布，
    並均於九十五年七月一日施行。修正後刑法第二條第一項之
    規定，係規範行為後法律變更所生新舊法律比較適用之準據
    法，於修正後刑法施行後，應適用修正後刑法第二條第一項
    規定之「從舊從輕」之原則為比較；修正後刑法第二條第二
    項，則為同條第一項之特別規定，於修正後刑法施行後，關
    於非拘束人身自由之保安處分，應依修正後刑法第二條第二
    項之規定，適用裁判時之法律。又修正後刑法第三十五條，
    乃刑之重輕之法定次序與標準，應適用裁判時之修正後刑法
    第三十五條之規定。修正後刑法第二條第一項係採「從舊從
    輕」原則，適用最有利於行為人之法律。既曰法律，自較刑
    之範圍為廣；除法律有特別規定者（如修正後刑法第二條第
    二項非拘束人身自由之保安處分適用裁判時法，修正後刑法
    施行法第九條之三規定之情形），應依其規定；或事關執行
    之緩刑之宣告，或犯罪在刑法修正施行前，自首在刑法施行
    後之自首部分，或程序之規定（程序從新，如刑法第四十條
    沒收宣告之程序規定），應適用裁判時之修正後刑法之規定
    外；依修正後刑法第二條第一項比較時，應就「罪、刑」有
    關之共犯、未遂犯、連續犯、牽連犯、結合犯以及累犯加重
    、自首減輕暨其他法定加減原因（如身分加減）與加減例等
    一切情形，綜其全部之結果而為比較後，予以整體適用，不
    能割裂而分別適用有利益之條文。關於易科罰金之折算標準
    、易服勞役之折算標準及期限、罰金與死刑是否併予執行、
    多數有期徒刑定應執行之刑時之最高刑期之限制等之修正，
    事涉行為人易刑折算標準金額之多寡與期限之長短及定執行
    刑時能否就罰金刑併予執行或有期徒刑定應執行之刑時最高
    度之限制，亦均屬依修正後刑法第二條第一項所應比較適用
    法律之範圍。拘束人身自由之保安處分，並非屬修正後刑法
    第二條第二項規定應適用裁判時法之範圍，除有特別規定者
    外，亦屬應依修正後刑法第二條第一項比較適用之法律；從
    刑附屬於主刑，除法律有特別規定者外，依主刑所適用之法
    律（以上參考最高法院九十五年五月二十三日刑事庭第八次
    會議決議及最高法院二十四年上字第四六三四號、二十四年
    上字第五二九二號、二十七年上字第二六一五號判例）。其
    次，法律有變更而須為新、舊法之比較以定其適用之目的，
    厥唯保障行為人之既有法律地位不致因法律之修正而惡化或
    受到更不利益之結果並兼謀行為人之利益，此為最高之價值
    ，非必斤斤於法律體系適用之完整性，況或基於法規之性質
    ，如程序性之法律、事涉執行之緩刑規定，依法理係均應適
    用新法，或因法律另有規定，如修正後刑法第二條第二項規
    定「非拘束人身自由之保安處分係適用裁判時之法律」，修
    正後刑法施行法第三條之一第二項規定「於九十四年一月七
    日刑法修正施行前犯併合處罰數罪中之一罪，且該數罪均符
    合第四十一條第一項得易科罰金之規定者，適用九十年一月
    四日修正之刑法第四十一條第二項規定」，即有此情形係一
    律適用行為時法之舊法，由是可見遇有法律修正而須選擇適
    用新法或舊法時，應依法規之性質或視法律之規定各自決之
    ，不受其他法規如何適用之羈絆，在選法適用時，本即寓有
    可據個別之特性而割裂分別適用新法或舊法之容許性，縱令
    須為利、弊之比較以定如何適用之法規亦無不同，至數項經
    修正之法律須整體比較以同其新、舊法之適用俾維持法律體
    系之完整性，核係各該法律在適用上因具「依附及相互關聯
    」之特性使然，非屬新、舊法應比較利、弊藉資保障行為人
    之既有法律地位兼謀其利益之立法意旨所必然。準此以解，
    就「罪、刑」有關之規定諸如共犯、未遂犯、連續犯、牽連
    犯、結合犯以及累犯加重、自首減輕暨其他法定加減原因（
    如身分加減）與加減例等一切情形，應綜其全部之結果而為
    比較後，予以整體適用，不能割裂而分別適用有利益之條文
    ，固如前述，惟究其緣由，實係著眼於因各該規定皆涉及犯
    罪之態樣、階段、罪數、法定刑得或應否加、減暨加減之幅
    度，並進而影響法定刑或處斷刑之範圍，換言之，各該「罪
    、刑」之規定須經綜合考量整體適用後，方能據以限定法定
    刑或處斷刑之範圍，嗣始得於該範圍內為一定刑之宣告，易
    詞以言，個別宣告刑雖屬單一之結論，然實係經綜合考量整
    體適用各相關「罪、刑」規定之所得，因之，宣告刑所據以
    決定之各相關「罪、刑」規定，顯具適用上之「依附及相互
    關聯」之特性，自須同其新、舊法之適用，第查，「易刑」
    或「定執行刑」係規範宣告刑得或應如何執行之法律，核屬
    為刑之宣告後始生應否適用問題之規定，非屬宣告刑所據以
    決定因而須先行確定如何適用新、舊之法規，依其性質，在
    未為刑之宣告前亦無可能確定應否適用而預先選定須適用新
    或舊法，復無此必要，不寧唯是，該規定所涵攝之「小前提
    」係「宣告刑」，猶與「罪、刑」規定涵攝之「小前提」為
    「歷史社會事實」迥異，職是，「易刑」及「定執行刑」之
    規定，不論涵攝之「小前提」、決定應否適用之階段及適用
    後所得之法律效果，與「罪、刑」之規定皆不相侔，與之顯
    不具適用上之「依附及相互關聯」之特性，依前述，要毋須
    與「罪、刑」之規定同其新、舊法之適用，自得秉其本身之
    性質而各據應涵攝之「小前提」為新、舊、利、弊之比較後
    個別定其法律之適用，尤應敘明。茲首就與本案有關且於為
    刑之宣告前須先行及連帶確定應如何適用之法律修正情形列
    述如下：
　　(一)修正前刑法第三十三條第五款規定「罰金：（銀元）一元
  　　以上。」，復依罰金罰鍰提高標準條例第一條前段規定提
      高為十倍，折算新台幣為三十元；修正後刑法第三十三條
      第五款規定「罰金：新臺幣一千元以上，以百元計算之。
       」 ；次查，刑法分則各條文所定之罰金刑，其幣別原為
      「銀元」，又倘非屬七十二年六月二十六日至九十四年一
      月七日間新增或修正之條文，所定罰金數額並依罰金罰鍰
      提高標準條例第一條前段規定提高為十倍，惟依九十五年
      六月十四日修正公布、同年七月一日施行之中華民國刑法
      施行法第一條之一：「中華民國九十四年一月七日刑法修
      正施行後，刑法分則編所定罰金之貨幣單位為新臺幣。九
      十四年一月七日刑法修正時，刑法分則編未修正之條文定
      有罰金者，自九十四年一月七日刑法修正施行後，就其所
      定數額提高為三十倍。但七十二年六月二十六日至九十四
      年一月七日新增或修正之條文，就其所定數額提高為三倍
      。」，現行刑法中，有關於罰金刑之計算單位及其最低度
      刑之規定已有修正，自屬法律變更。
    (二)關於刑法第六十二條自首之規定，原規定「對於未發覺之
      罪自首而受裁判者，減輕其刑。但有特別規定者，依其規
      定。」，後修正為「對於未發覺之罪自首而受裁判者，得
      減輕其刑。但有特別規定者，依其規定。」，是修正前刑
      法第六十二條前段關於自首之規定係「必減事由」，新修
      正刑法第六十二條前段關於自首之規定則為「得減事由」
      ，此雖屬刑罰裁量之事項，惟既影響行為人之刑罰法律效
      果，應屬法律變更之範疇，而有刑法第2 條第1 項之適用
      ；且關於自首之新舊法比較，因自首之性質無關可罰性之
      判斷或法律效果之形成，故其變更應非以行為時為判斷基
      準，而應依「自首時」作為判斷之基準。
    (三)就罰金刑之加減例，修正前刑法第六十八條規定「拘役或
      罰金加減者，僅加減其最高度」，修正後刑法第六十七條
      則規定「有期徒刑或罰金加減者，其最高度及最低度同加
      減之」，並刪除第六十八條有關罰金刑加減之規定，進言
      之，經修正後，罰金之最低度刑亦在加減之列。
    (四)本件被告係犯刑法第二百八十四條第一項前段之過失傷害
      罪，法定刑為六月以下有期徒刑、拘役或（銀元）五百元
      以下罰金，復非屬七十二年六月二十六日至九十四年一月
      七日間新增或修正之條文，是以依被告行為時法，法定罰
      金刑之最高、低額各為新台幣一萬五千元、三十元，如遇
      加重或減輕事由，僅就最高額加重或減輕；惟依裁判時法
      ，法定罰金刑之最高、低額則分別為新台幣一萬五千元、
      一千元，如遇加重或減輕事由，則最高度及最低度同加減
      之。而被告於具有偵查職務之公務員據報前往現場處理時
      ，尚不知被告姓名，被告在場隨即主動承認為肇事者，並
      不逃避裁判等情（詳如後述），已符合自首之要件，依據
      修正前刑法第六十二條前段規定，應減輕其刑（係必減）
      ，然修正後刑法第六十二條前段僅規定「得減輕其刑」，
      交由法院為裁量。經綜合比較結果，修正後之規定顯非較
      修正前之規定對其有利，因之，依現行即修正後刑法第二
      條第一項前段規定，此部分自應整體適用修正前刑法之有
      關規定，合先敘明
四、核被告所為，係犯刑法第二百八十四條第一項前段之過失傷
    害罪。又被告於肇事後，留在現場等候警員到場處理，俟有
    偵查犯罪權限之公務員或機關人員知悉其犯罪前，向之承認
    其為肇事人而自首之等情，此有桃園縣政府警察局道路交通
    事故肇事人自首情形紀錄表一份在卷足憑（見偵卷第十八頁
    ），嗣復受本院之裁判，是以被告係對於未經發覺之罪自首
    而受裁判，應依修正前刑法第六十二條前段規定，減輕其刑
    。
五、原審基於上揭理由，認被告犯行事證明確，援引修正後刑法
    第二條第一項前段、刑法二百八十四條第一項前段、修正前
    刑法第六十二條前段、第四十一條第一項前段及罰金罰鍰提
    高標準條例第一條前段、修正前罰金罰鍰提高標準條例第二
    條之規定，並審酌被告之過失程度、所生危害、肇事後迄今
    仍未與告訴人達成和解及其犯後態度等一切情狀，量處拘役
    五十日，如易科罰金以（銀元）三百元折算一日之折算標準
    ，核其認事用法，俱無違誤，量刑亦甚允洽。被告上訴意旨
    ，否認犯罪，胥無理由，應予駁回。
六、據上論斷，應依刑事訴訟法第四百五十五條之一第三項、第
    三百六十八條，判決如主文。
本案經檢察官郝中興到庭執行職務。
中　　華　　民　　國　　96　　年　　1 　　月　　16　　日
                  台灣桃園地方法院交通法庭
                        審判長法  官   蔡榮澤
                              法  官   蕭世昌
                              法　官　 何俏美
以上正本證明與原本無異。
不得上訴。
                              書記官   陳淑瓊
中　　華　　民　　國　　96　　年　　1 　　月　　22　　日
附錄本案論罪科刑法條全文：
刑法第284 條
因過失傷害人者，處六月以下有期徒刑、拘役或五百元以下罰金
，致重傷者，處一年以下有期徒刑、拘役或五百元以下罰金。
從事業務之人，因業務上之過失傷害人者，處一年以下有期徒刑
、拘役或一千元以下罰金，致重傷者，處三年以下有期徒刑、拘
役或二千元以下罰金。
